【裁判字號】    98,抗,903
【裁判日期】    980910
【裁判案由】    聲請定其應執行刑
【裁判全文】
臺灣高等法院刑事裁定                   98年度抗字第903號
抗  告  人
即  受刑人  甲○○
上列受刑人因犯偽造文書等案件，不服臺灣桃園地方法院中華民
國98年5 月22日定應執行刑之裁定（98年度聲字第1760號），提
起抗告，本院裁定如下：
    主  文
原裁定撤銷。
甲○○犯如附表所示之罪，應執行有期徒刑拾月，如易科罰金，
以新臺幣壹仟元折算壹日。
    理  由
一、原裁定略以：受刑人甲○○因犯偽造文書、公共危險等案件
    ，經原審先後判處如附表所示之刑（詳如附表所示），均經
    分別確定在案。茲檢察官聲請定其應執行之刑，原審審核認
    聲請為正當，應定其應執行之刑，爰依刑事訴訟法第477 條
    第1 項，刑法第53條、第51條第5 款，定應執行有期徒刑十
    一月。
二、抗告意旨略以：依受刑人所犯二罪之時間，且所受處刑為有
    期徒刑六月以下，如先後分別執行，於通常情形下當可獲得
    易科罰金，今僅因審判機關之審理進度，致受刑人所犯二罪
    確定時間甚近，而合併定應執行刑逾有期徒刑六月，使受刑
    人無法分別易科罰金而免除發監執行，顯已違反刑法修正後
    救濟短期自由刑流弊之立法意旨，足見本案顯與憲法之平等
    原則有違；又定應執行刑固為法院之裁量權，惟應符合比例
    原則，否則定應執行刑即無意義。爰聲請撤銷原裁定，更為
    適法之裁定等語。
三、本院經查：
  (一)按數罪併罰，宣告多數有期徒刑者，於各刑中之最長期以上
    ，各刑合併之刑期以下，定其刑期，刑法第51條第5 款前段
    定有明文。又法律上屬於自由裁量事項，尚非概無法律性之
    拘束，在法律上有其外部界限及內部界限，前者法律之具體
    規定，使法院得以具體選擇為適當裁判，此為自由裁量之外
    部界限，後者法院為自由裁量時，應考量法律之目的，法律
    秩序之理念所在，此為自由裁量之內部界限，法院為裁判時
    ，二者均不得有所逾越。在數罪併罰而有二裁判以上，定其
    應執行刑案件，法院所為刑之酌定固屬自由裁量事項，然對
    於法律之內、外部界限，仍均應受其拘束（最高法院80年度
    台非字第473 號判例意旨參照）。本件受刑人所犯附表所示
    之罪，經原審分別判處如附表所示之刑，併諭知易科罰金之
    折算標準確定，有上開判決正本各一份附卷可稽。上開二罪
    符合定應執刑之要件，在未定應執行刑前刑期總和為有期徒
    刑十一月，原審法院定應執行刑後之刑度亦為有期徒刑十一
    月，雖未逾越刑法第51條第5 款所定法律之外部性界限，惟
    定應執行刑前後之刑期均相同，似與法律秩序之理念及目的
    不合，換言之，其裁量是否妥適，非無斟酌之餘地。
  (二)另按易科罰金制度將原屬自由刑之刑期，在符合法定要件下
    ，更易為罰金刑之執行，旨在防止短期自由刑之流弊，藉以
    緩和自由刑之嚴厲性。而刑法第51條第5 款數罪併罰之規定
    ，目的在於將各罪及其宣告刑合併斟酌，予以適度評價，而
    決定所犯數罪最終具體實現之刑罰，以符罪責相當之要求。
    依該款規定，分別宣告之各刑均為有期徒刑時，於各刑中之
    最長期以上，各刑合併之刑期以下，定其刑期，原無使受刑
    之宣告者處於更不利地位之意。惟對各得易科罰金之數罪，
    由於併合處罰定其應執行刑之結果逾六個月，而不得易科罰
    金時，將使原有得易科罰金之機會喪失，非受自由刑之執行
    不可，無異係對已定罪之行為更為不利之評價，已逾越數罪
    併罰制度之本意。且數罪併罰定應執行刑逾有期徒刑六個月
    ，縱使准予易科罰金，並不當然導致鼓勵犯罪之結果，如一
    律不許易科罰金，實屬對人民身體自由之過度限制。是現行
    刑法第41條第2 項關於數罪併罰，數宣告刑均得易科罰金，
    而定應執行之刑逾六個月者，排除適用同條第1 項得易科罰
    金之規定部分，與憲法第23條規定有違，並與釋字第366 號
    解釋意旨不符，應自本解釋公布之日即98年6 月19日起失其
    效力（司法院大法官會議釋字第662號解釋參照）。
四、是以，依司法院大法官會議釋字第366 號、第662 號解釋意
    旨，對於各得易科罰金之數罪併合處罰之結果，如就各該宣
    告刑所定之執行刑逾六個月之情形，仍得易科罰金。綜上所
    述，原審就抗告人所犯如附表所示之罪所處之刑，定應執行
    有期徒刑十一月，然未審酌上開釋字第366 號、第662 號解
    釋意旨，漏未諭知易科罰金之折算標準，均有未合。是本件
    抗告為有理由，應由本院撤銷原裁定，並自為裁定如主文第
    2 項所示。
據上論結，應依刑事訴訟法第413 條後段，刑法第51條第5 款、
第41條第1 項前段，裁定如主文。
中    華    民    國    98    年    9    月     10    日
                  刑事第四庭  審判長法  官  陳筱珮
                                    法  官  陳玉雲
                                    法  官  邱滋杉
以上正本證明與原本無異。
不得再抗告。
                                    書記官  劉貞達
中    華    民    國    98    年    9     月    10    日


司法院資訊處製作；財團法人民間司法改革基金會備份。
